臺灣臺中地方法院民事判決　　　　　　　95年度訴字第3227號
原　　　告　中華商業銀行股份有限公司
法定代理人　陳聯一
訴訟代理人　丁○○
　　　　　　戊○○
被　　　告　乙○○
　　　　　　　　　　　1號應.
　　　　　　丙○○○
上列一人
訴訟代理人　蕭文濱　　律師
複代理人　　蔡易紘　　律師
上列當事人間請求塗銷所有權移轉登記等事件，於民國96年3月
8日言詞辯論終結，本院判決如下：
    主      文
確認被告乙○○、丙○○○間，就坐落如附表所示土地及建物所
為之買賣關係不存在。
被告丙○○○應將如附表所示土地及建物於民國九十五年二月三
日以買賣為登記原因之所有權移轉登記予以塗銷。
訴訟費用由被告負擔。
    事實及理由
一、程序事項之說明：
  (一)法定代理人之代理權消滅者，訴訟程序在有法定代理人承受
    其訴訟以前當然停止。又聲明承受訴訟，應提出書狀於受訴
    法院，由法院送達於他造。民事訴訟法第170條、第176條分
    別定有明文。本件原告公司於民國96年1月6日起由中央存款
    保險公司接管，在接管期間，原告公司股東會、董事及監察
    人職權，由接管人行使之，有行政院金融監督管理委員會96
    年1月5日金管銀 (二)字第09620000131號函在卷可稽。則原
    告公司之法定代理人甲○○，於訴訟中變更為陳聯一（即接
    管小組召集人），其具狀聲明承受訴訟，亦有其提出之承受
    訴訟聲明狀附卷可稽，依民事訴訟法第175條第1項規定應予
    准許，合先敘明。
  (二)被告乙○○未於言詞辯論期日到場，核無民事訴訟法第386
    條各款所列情形，應依原告之聲請，由其一造辯論而為判決
    。
二、兩造之主張：
  (一)原告起訴主張：
    1.先位之訴部分：
      訴外人遠銘工業股份有限公司（下稱遠銘公司）於94年4
      月8日邀同訴外人劉信清及被告乙○○為連帶保證人，向
      原告借款新台幣（下同）5,000,000元；惟遠銘公司於95
      年3月10日經票據交換所公告拒絕往來，債務視為全部到
      期，尚欠原告4,009,643元及遲延利息，經原告向本院聲
      請對遠銘公司及被告乙○○發支付命令，由本院於95年4
      月24日核發95年度促字第27250號支付命令確定在案，被
      告乙○○應與遠銘公司連帶清償原告上揭款項。詎被告乙
      ○○欲免其財產被強制執行，與被告丙○○○為通謀虛偽
      之意思表示，於94年12月30日及95年1月9日就附表所示坐
      落台中縣后里鄉○○段1地號土地及其上同段149建號建物
      （門牌號碼台中縣后里鄉○○路4之30巷11號）訂立買賣
      契約，並於95年2月3日以買賣原因，而將所有權移轉登記
      予被告丙○○○。則依民法第87條第1項前段規定，該買
      賣契約之意思表示應屬無效。是被告乙○○得請求被告丙
      ○○○回復系爭房地之所有權移轉登記，惟被告乙○○怠
      於行使此項權利，原告為保全債權，自得依民法第242條
      之規定以債權人之地位，代位被告乙○○行使此項權利，
      請求被告丙○○○將系爭不動產，於95年2月3日以買賣為
      原因之所有權移轉登記予以塗銷；及依侵權行為之規定請
      求被告丙○○○塗銷所有權移轉登記等語。並聲明：
      確認被告乙○○、丙○○○就坐落如附表所示之土地及
        建物所為之買賣關係不存在。
      被告丙○○○應將如附表所示土地及建物於95年2月3日
        以買賣為登記原因之所有權移轉登記予以塗銷。
    2.備位之訴部分
      如認原告先位之訴為無理由，則請就備位之訴部分審判。
      而被告等就系爭不動產價款收受及資金流向，無法盡其舉
      證責任，雖登記為買賣，實屬隱藏之贈與行為，則被告乙
      ○○之無償行為，其積極財產減少之同時，消極財產未減
      少，其行為有損害於原告之債權，原告自得依民法第244
      條第1項規定聲請法院撤銷，並依同條第4項請求回復原狀
      ；為此訴請撤銷系爭買賣行為暨所有權移轉登記行為，及
      塗銷以買賣為原因之所有權移轉登記等語。並聲明：
      被告乙○○、丙○○○間就如附表所示之土地及建物於
        94年12月30日及95年1月9日所為買賣契約行為，暨95年
        2月3日所為之所有權移轉登記行為應予撤銷。
      被告丙○○○應就上開土地及建物於95年2月3日以買賣
        為原因所為之所有權移轉登記予以塗銷。
  (二)被告乙○○未於言詞辯論期日到場，亦未提出準備書狀作何
    聲明或陳述。
  (三)被告丙○○○則以：否認與被告乙○○間有通謀虛偽訂立系
    爭不動產之買賣契約及所有權移轉行為之意思表示。被告乙
    ○○先前向被告丙○○○借貸數百萬元，有被告丙○○○陸
    續匯款借予被告乙○○3,420,000元之資金流向匯款單可證
    ；被告丙○○○並曾會同被告乙○○辦理提款及匯款，94年
    底及95年初被告乙○○因無法清償該借款債務，而與被告丙
    ○○○就系爭不動產成立買賣契約，並為所有權移轉登記，
    以系爭不動產抵銷積欠其對被告丙○○○之借款，足見被告
    丙○○○取得系爭不動產並非基於無償之贈與行為。而被告
    丙○○○於辦理系爭土地及建物所權移轉登記時，雖有提出
    贈與稅免稅證明書，然係因被告間就系爭不動產之買賣，依
    遺產及贈與稅法第5條規定「視同贈與」，被告等並向稅捐
    機關取得贈與稅免稅證明書，惟該「視同贈與」僅係行政上
    之課稅措施，性質上並非私法上之贈與行為，否則應課徵贈
    與稅，原告主張被告等之不動產移轉登記係無償之贈與行為
    ，自應負舉證責任。再者，系爭不動產之所有權移轉行為，
    係完成於95年3月間原告對被告乙○○之保證債權發生之前
    ，被告乙○○處分系爭不動產時，原告之保證債權既未發生
    ，即無所謂債權受侵害之情形。退萬步言，縱認被告乙○○
    於買賣及移轉系爭不動產所有權時，已積欠原告債務，惟被
    告乙○○處分系爭不動產除有積極財產之減少，亦同時自被
    告丙○○○處取得積極財產，且因而減少其對被告丙○○○
    之負債（消極財產），則被告乙○○為本件系爭交易前後之
    清償能力並未變動，並未使原告之債權陷於清償困難，因此
    被告間之買賣及移轉行為並未害及原告之債權，自不該當民
    法第244條第1項債權人以債務人所為無償行為行使撤銷權之
    要件等語資為抗辯。並聲明：原告之訴駁回。
三、下列事實為兩造所不爭執，並有放款借據、本院95年度促字
    第27250號支付命令及確定證明書、土地及建物登記簿謄本
    、土地及建物申請移轉登記案卷為證，自堪信為真實，本院
    採為判決之基礎。
  (一)訴外人遠銘公司於94年4月8日邀同被告乙○○為連帶保證人
    ，向原告借款5,000,000元，嗣因遠銘公司經票據交換所公
    告拒絕往來，債務視為全部到期，尚欠原告4,009,643元及
    遲延利息，經原告向本院聲請對遠銘公司及被告乙○○發支
    付命令，由本院於95年4月24日核發95年度促字第27250 號
    支付命令，被告乙○○應與遠銘公司連帶清償原告上揭款項
    ，該支付命令已經確定。
  (二)台中縣后里鄉○○段1地號土地及其上同段149建號建物（門
    牌號碼台中縣后里鄉○○路4之30巷11號）原係被告乙○○
    所有，於95年2月3日分別以買賣為原因移轉所有權登記予被
    被告丙○○○。
四、本件訴訟之爭點
  (一)被告乙○○、丙○○○間就系爭土地及建物所為之買賣，是
    否為通謀虛偽意思表示？如係通謀虛偽意思表示，原告得否
    依侵權行為之法律關係，請求被告丙○○○塗銷系爭房、地
    之所有權移轉登記？
  (二)如原告先位訴訟無理由，其備位主張被告乙○○、丙○○○
    間就系爭土地及建物所為所有權移轉登記，應為無償行為，
    且損害原告之債權，而請求撤銷買賣及物權移轉行為，併塗
    銷所有權移轉登記，是否有理由？
五、得心證之理由：
  (一)按確認法律關係之訴，非原告有即受確認判決之法律上利益
    者，不得提起之，民事訴訟法第247條第1項前段定有明文。
    所謂「即受確認判決之法律上利益」，須因法律關係之存否
    不明確，致原告在私法上之地位有受侵害之危險，而此項危
    險得以對於被告之確認判決除去之者，始為存在，最高法院
    著有27年上字第316號民事判例可資參照。本件原告主張其
    對被告乙○○尚有4,009,643元及遲延利息未獲清償一節；
    且被告乙○○於95年2月3日將如附表所示之土地及建物以買
    賣為原因移轉登記予被告丙○○○；業經原告提出本院95年
    度促字第27250號支付命令及確定證明書、土地及建物登記
    簿謄本等為證，且為兩造所不爭執者；是原告為被告乙○○
    之債權人堪信為真實，且原告主張被告間之買賣為屬通謀虛
    偽意思表示，則為被告丙○○○所否認，是兩造就系爭土地
    及建物之買賣是否屬通謀虛偽意思表示，顯有爭執，且該事
    實之存否，攸關原告債權是否能獲得確保，則原告在私法上
    之地位因被告主張而有受侵害之危險，而此項危險得以對於
    被告之確認判決除去，故應認本件原告有即受確認判決之法
    律上利益，合先敘明。
  (二)原告主張其為被告乙○○之債權人，且被告乙○○係被告丙
    ○○○之母，被告二人就如附表所示之土地及建物所為之買
    賣關係，係出通謀虛偽意思表示等事實，已據其提出本院95
    年度促字第27250號支付命令及確定證明書、土地及建物登
    記簿謄本等為證；被告乙○○則未於言詞辯論期日到場，亦
    未提出書狀作何聲明及陳述。而被告丙○○○雖否認原告之
    主張，並辯稱其係以被告乙○○積欠數百萬元之債務充買賣
    之價金向被告乙○○購買系爭土地及建物者，並非通謀虛偽
    意思表示等語。經查：
    1.被告丙○○○固辯稱其與被告乙○○間有有數百萬元借款
      債權，然據其提出之存摺影本及匯款委託書之記載可知，
      各該筆款項均係自其存款帳戶連動轉帳或電匯轉帳匯款至
      遠銘公司在中國國際商業銀行豐原分行第00000000000號
      帳戶，有原告提出之存摺影本二紙及匯款委託書影本六件
      在卷可稽；而其匯款轉帳之對象既均係遠銘公司，顯見各
      該匯款委託書不足以證明被告乙○○確有向被告丙○○○
      借款之事實，是被告丙○○○前揭所辯，應不足採信。且
      衡諸一般不動產買賣，通常簽訂有買賣契約書，約定買賣
      標的之總價、訂金、尾款、移轉所有權及交付買賣標的物
      之時間等，而被告丙○○○迄未提出兩造間之買賣契約書
      以證其所稱之買賣，僅泛稱以被告乙○○所積欠之數百萬
      元債務充買賣之價金，其買賣價金究竟如何等，均付諸闕
      如，顯與常情不符。且經本院向台中縣豐原地政事務所調
      取本件系爭土地及建物移轉登記申請資料，因被告乙○○
      係被告丙○○○之女，而其就系爭土地及建物之買賣，係
      以分別94年12月30日、95年1月9日為贈與日期而向財政部
      臺灣省中區國稅局申報贈與，而分別取得贈與稅免稅證明
      書，有該地政事務所函覆系爭土地登記申請資料可證，則
      被告二人間是否確有買賣，已非無疑。
    2.又被告丙○○○雖辯稱其係以被告乙○○所積欠之數百萬
      元債務充買賣價款等語。然查系爭土地及建物於91年10月
      14日起即設定本金最高限額4,000,000元之抵押權予訴外
      人臺中商業銀行股份有限公司，債務人則為被告乙○○及
      訴外人劉信清，有卷附土地及建物登記簿謄本可查。而依
      一般金融機構就不動產抵押貸放之實務，通常不動產房地
      可貸得款項之金額約交易價值之百分之八十，設定最高限
      額抵押權之金額則以欲貸金額之一點二倍為其設定金額；
      本件系爭土地及建物依其設定最高限額4,000,000元之抵
      押權以觀，該標的物之價值於設定時可能約在4,000,000
      元上下；然於被告乙○○將系爭土地及建物移轉登記予被
      告丙○○○後，迄今並未塗銷抵押權或辦理債務人、義務
      人之變更，該抵押債務人仍係被告乙○○及訴外人劉信清
      ，亦有上揭土地及建物登記簿謄本可證。本院審酌一般房
      屋所有權人出賣房屋後，如未塗銷原先設定之不動產抵押
      權，通常會要求以積欠金融機構之抵押借款充買賣價金之
      一部分，並辦理抵押債務人及義務人之變更手續。本件被
      告乙○○於出賣系爭房屋予被告丙○○○後，豈有未要求
      辦理抵押借款承受程序，變更抵押借款之債務人，仍續任
      抵押借款債務人之理？又被告丙○○○又豈可能於花費數
      百萬元（依其所提出之匯款委託書計算共3,420,000元）
      購買系爭土地及建物後，仍未要求塗銷系爭土地及建物之
      物上負擔；否則如於被告乙○○及訴外人劉信清未清償抵
      押權人臺中商業銀行之債權時，其買賣之標的物豈不被抵
      押權人實行抵押權而拍賣求償；凡此均見本件交易與常情
      不符，由此更足徵被告二人之買賣契約應屬虛偽不實。
    (3)綜上所述，本件被告丙○○○辯稱其與被告乙○○間之系
      爭買賣並非基於通謀虛偽意思表示所為等情，顯不足採信
      ；原告主張被告二人間就系爭土地及建物所為之買賣，應
      屬通謀虛偽意思表示，即堪認屬實。
  (三)按表意人與相對人通謀而為虛偽意思表示者，其意思表示無
    效。民法第87條第1項前段定有明文。本件被告乙○○、丙
    ○○○就系爭土地及建物間，並無買賣關係等情，已如前述
    ，則被告二人間，就系爭土地及建物所為買賣之意思表示即
    係出於通謀虛偽意思表示，其意思表示應為無效，而不存在
    。
  (四)另按債務人欲免其財產被強制執行，與第三人通謀而為虛偽
    意思表示，將其所有不動產為第三人設定抵押權，債權人可
    依侵權行為之法則，請求第三人塗銷登記，亦可行使代位權
    ，請求塗銷登記，兩者任其選擇行使之，最高法院67年度第
    5次民事庭總會議決議、73年台抗字第472號判例可資參照。
    而於債務人虛偽將其所有不動產所有權移轉登記於第三人時
    ，債權人同依侵權行為之法則請求回復原狀或行使代位權之
    必要，自應依前開決議及判例意旨而為相同解釋。本件被告
    乙○○、丙○○○就系爭土地及建物所為之買賣契約並無買
    賣關係，為屬通謀虛偽意思表示而自始當然無效，依前揭說
    明，原告基於侵權行為之規定，訴請被告丙○○○塗銷如附
    表所示土地及建物於95年2月3日以買賣為登記原因之所有權
    移轉登記，回復至被告乙○○名下，即屬有據。從而，本件
    原告主張被告二人就系爭土地及建物買賣行為因通謀虛偽意
    思表示而無效，並據以請求確認被告二人就系爭土地及建物
    之買賣關係不存在，且依侵權行為之規定訴請被告丙○○○
    應將被告二人間於92年2月3日就系爭土地及建物以買賣為原
    因之所有權移轉登記予以塗銷，而回復為被告乙○○所有，
    為有理由，應予准許。
  (五)原告提起本訴，就請求被告丙○○○應塗銷系爭土地及建物
    於95年2月3日買賣為登記原因之所有權移轉登記部分，係本
    於被告二人間就系爭土地及建物之買賣為通謀虛偽意思表示
    同一事實，依侵權行為及代位之法律關係併為請求，此種起
    訴之形態，係屬重疊的訴之合併；訴訟標的雖有數項，而僅
    有單一之聲明，法院應就原告所主張之數項標的逐一審判，
    如其中一項標的之請求為無理由時，仍須就他項標的之請求
    審判；若認其中一項請求為有理由，即可為原告勝訴之判決
    ，就他項標的無須更為審判，法院如就數項標的同時判決，
    則為法所不許（最高法院90年度台上字第1610號、第1445號
    、71年度台上字第2388號判決可資參照）。是原告請求被告
    丙○○○塗銷系爭土地及建物於95年2月3日買賣為登記原因
    之所有權移轉登記部分，依侵權行為之法律關係，既經本院
    為勝訴之判決，就原告另行使代位權之法律關係，所為同一
    內容之請求，本院即毋庸再予判決。
六、本件原告先位之訴既經本院審認為有理由，本院對於預備之
    訴，自無審理之必要。又本件事證已甚明確，兩造其餘攻擊
    防禦方法，經審酌結果，核與本判決之結論均無影響，爰不
    以一一論述，併予敘明。
七、據上論結，本件原告之訴為有理由，依民事訴訟法第78條、
    第85條第1項，判決如主文。
中　　華　　民　　國　　96　　年　　3 　　月　　22　　日
                  民事第四庭    法　官　林源森
附表：
一、土地
┌────────────────────────────────────────┐
│編│  土　　　　　地　　　　　坐　　　 　 落　　  │地│ 面　　積 │  權  　利  │
│  ├───┬────┬───┬───┬──────┤  ├─────┤            │
│號│縣　市│鄉鎮市區○　段　○○段  │  地　　號  │目│ 平方公尺 │  範　  圍  │
├─┼───┼────┼───┼───┼──────┼─┼─────┼──────┤
│１│臺中縣│后里鄉  ○○○段│      │1           │建│162.70    │全部        │
│  ├───┼────┴───┴───┴──────┴─┴─────┴──────┤
│  │備考  │                                                                    │
└─┴───┴──────────────────────────────────┘
二、建物
┌─┬──┬───────┬───┬─────────────────┬────┐
│編│    │              │主要建│　　　建物面積（平方公尺）　　    │  權利  │
│  │    │基  地  坐  落│築材料├───────────┬─────┤        │
│  │建號│--------------│及房屋│樓    層    面    積  │附屬建物主│        │
│  │    │建  物  門  牌│層數  │                      │要建築材料│        │
│號│    │              │      │合　　　　　　　　計  │及用途    │  範圍  │
├─┼──┼───────┼───┼───────────┼─────┼────┤
│１│149 │臺中縣后里鄉泉│3層樓 │第1樓層：41.73        │陽台：    │  全部  │
│  │    │州段1地號     │房、鋼│第2樓層：74.15        │54.58     │        │
│  │    │--------------│筋混凝│第3樓層：74.15        │          │        │
│  │    │臺中縣后里鄉泉│土造  │騎   樓：58.20        │          │        │
│  │    │州路4之30巷11 │      │突出物 ：10.22        │          │        │
│  │    │號            │      │合   計：258.45       │          │        │
│  ├──┼───────┴───┴───────────┴─────┴────┤
│  │備考│                                                                    │
└─┴──┴──────────────────────────────────┘
以上正本係照原本作成。
如對本判決上訴，須於判決送達後20日內向本院提出上訴狀（須
附繕本）。
中　　華　　民　　國　　96　　年　　3 　　月　　22　　日
                                書記官　童貴三
